臺灣臺中地方法院民事判決　95年度訴字第990號
原　　　告　乙○○
訴訟代理人　李清輝律師
複　代理人　張貴閔律師
被　　　告　甲○○
上列當事人間拆屋還地等事件，本院於民國96年1月18日言詞辯
論終結，判決如下：
    主    文
被告應將坐落台中縣外埔鄉○○段1059地號土地上，如附圖1所
示編號C部分（面積38.78平方公尺）磚土造平房、編號D部分（
面積64.51平方公尺）鐵皮構造平房拆除，並將前揭土地，連同
如附圖2所示編號J部分（面積186平方公尺）空地，返還予原告
及其他共有人。
被告應給付原告新台幣參仟捌佰零伍元，及自民國95年4月28日
起至清償日止，按年息5%計算之利息，暨自95年3 月10日起，至
返還土地之日止，按月給付原告新台幣陸拾參元。
原告其餘之訴駁回。
訴訟費用由被告負擔百分之七十三，餘由原告負擔。
本判決原告勝訴部分於原告以新台幣貳拾伍萬壹仟元供擔保後，
得假執行；如被告以新台幣柒拾伍萬參仟元為原告預供擔保，得
免為假執行。
原告其餘假執行之聲請駁回。
    事實及理由
甲、程序部分：
    按出租人與承租人間因耕地租佃發生爭議時，應由當地鄉(
    鎮、市、區)公所耕地租佃委員會調解；調解不成立者，應
    由直轄市或縣 (市)政府耕地租佃委員會調處；不服調處者
    ，由直轄市或縣 (市)政府耕地租佃委員會移送該管司法機
    關，司法機關應即迅予處理，並免收裁判費用。前項爭議案
    件非經調解、調處，不得起訴；經調解、調處成立者，由直
    轄市或縣 (市)政府耕地租佃委員會給予書面證明，耕地三
    七五減租條例第26條，固定有明文。惟依上開規定，耕地租
    佃爭議事件須經調解、調處始能起訴者，係指當事人間本於
    耕地租佃關係而發生之爭議案件而言，亦即原告起訴時須本
    於耕地租佃關係而有所請求，故若原告起訴主張無租賃關係
    存在，而本於其他之法律關係為訴訟標的，即無該條之適用
    （最高法院46年度台抗字第24號判例參照）。本件原告係基
    於所有物之物上請求權，訴請被告將無權占有之土地返還，
    而非本於耕地租佃關係，而對被告有所請求，且原告就兩造
    間之耕地三七五租約，亦未否認其效力，是本件非因耕地租
    佃關係而起爭執，無須經調解、調處始能起訴，兩造雖尚未
    經調解、調處，原告即逕行起訴，本院仍應就本件訴訟加以
    審判，合先敘明。
乙、實體部分：
一、原告起訴主張：坐落台中縣外埔鄉○○段1059地號、地目建
    、面積592.36平方公尺土地 (下稱系爭土地)，為原告、訴
    外人陳培桐、陳重義、陳重彬、陳重謀、陳重焜、陳趙雪霞
    及陳雅珠8人共有（原告應有部分9分之1），且為未經共有
    人全體協議分管之共有物，兩造間就系爭土地無租賃關係存
    在，詎被告未徵得共有人全體同意，於系爭土地上占有搭建
    如附圖1所示編號B部分（面積69.28平方公尺）之磚土造平
    房、編號C部分（面積38.78平方公尺）磚土造平房、編號D
    部分（面積64.51平方公尺）鐵皮構造平房、編號F部分（面
    積22.2平方公尺）磚土造平房、編號H部分（面積14.85平方
    公尺）磚土造平房，及使用附圖2所示編號J部分（面積186
    平方公尺）空地，經原告多次催促返還，被告均置之不理，
    被告既無權占用系爭土地受有物之使用利益，致原告受有損
    害，原告自得按系爭土地之應有部分1/9，請求5年內相當於
    租金之損害新台幣 (下同)11 萬9460元，並額外請求自民國
    (下同)95 年3月10日起至返還系爭土地之日止，按月給付原
    告1991元，為此爰依民法第767條前段、中段、第821條、第
    179條之規定提起本訴等語。並聲明: (1)被告應將坐落台中
    縣外埔鄉○○段1059地號土地上，如附圖1所示編號B部分（
    面積69.28平方公尺）之磚土造平房、編號C部分（面積
    38.78平方公）磚土造平房、編號D部分（面積64.51平方公
    尺）鐵皮構造平房、編號F部分（面積22.2平方公尺）磚土
    造平房、編號H部分（面積14.85平方公尺）磚土造平房拆除
    ，並將前揭土地連同如附圖2所示編號J部分（面積186平方
    公尺）空地，返還予原告及其他共有人；(2)被告應給付原告
    11萬9460元，及自起訴狀繕本送達翌日即95年4月28日起至
    清償日止，按年息5%計算之利息，暨自95年3月10日起，至
    返還土地之日止，按月給付原告1991元；(3)願供擔保，請准
    宣告假執行。
二、被告則以: 被告父親等人於日據時期，向原告父親等人租用
    土地，當時土地上有農舍、草屋與曬谷空地，經原告父親同
    意被告父親部分空地改建豬舍、牛舍，當時約定房地使用土
    地，以每期200台斤稻谷租金，換算市價計算使用租金，光
    復後，曾依三七五減租條例規定簽定租約，但農舍、豬舍、
    牛舍未立租約，雙方延續過去之使用方式，45年左右，前開
    人、畜使用之草屋不耐風吹，原告父親同意被告父親修整，
    呈現時使用之瓦屋、農舍，80年間原告父親同意被告整修鐵
    皮屋。兩造間就系爭土地有不定期租約存在，被告並依法辦
    理提存給付租金，原告以被告無權占用主張返還系爭土地，
    顯不合法等語資為抗辯。並聲明: (1)原告之訴駁回；(2)如受
    不利判決，願供擔保請准宣告免予假執行。
三、本件原告主張系爭土地為原告、訴外人陳培桐、陳重義、陳
    重彬、陳重謀、陳重焜、陳趙雪霞及陳雅珠8人共有（原告
    應有部分9分之1），被告現於系爭土地上占有部分土地並搭
    建如附圖1所示編號B部分（面積69.28平方公尺）之磚土造
    平房、編號C部分（面積38.78平方公尺）磚土造平房、編號
    D部分（面積64.51平方公尺）鐵皮構造平房、編號F部分（
    面積22.2平方公尺）磚土造平房、編號H部分（面積14.85平
    方公尺磚土造平房，及使用附圖2所示編號J部分（面積186
    平方公尺）空地等情，業據原告提出系爭三崁段1059地號土
    地登記謄本，並據本院依原告聲請囑託台中縣大甲地政事務
    所測量人員會同本院及兩造勘測系爭土地，有該地政機關函
    覆本院如附圖之土地複丈成果圖可稽，被告對此亦不爭執，
    可信為真。原告主張被告無權占用系爭土地，被告則辯稱：
    並未無權占用系爭土地等語置辯。是本件所須審究者為有被
    告是否無權占用系爭土地？按當事人主張有利於己之事實者
    ，就其事實有舉證之責任。民事訴訟法第277條前段定有明
    文。本件被告抗辯：其占有使用如附圖1所示編號B、編號C
    、編號D、編號F、編號H部分土地，並興建之地上建物，及
    占有使用如附圖2所示編號J部分土地，均屬有權占有，業為
    原告否認，故被告就其占用上開系爭部分土地之權源，自應
    負舉證之責。雖被告提出：聲請調解書1份、解調不成立證
    明書1份、存證信函2份、台中縣私有耕地租約書1份、台中
    縣外埔鄉○○段1061號土地登記謄本1份、並舉證人戊○○
    、丁○○、丙○○到庭為證，惟查：
  (一)依卷附兩造所不爭執之台中縣私有耕地租約書記載，兩造有
    三七五租約存在之土地為坐落台中縣外埔鄉○○段1061地號
    、同段1055地號2筆土地，而系爭坐落台中縣外埔鄉○○段
    1059地號，地目為建地，且無三七五租約存在之記載，是原
    告主張兩造就上開系爭1059地號土地並無三七五租約存在，
    應屬可採。又系爭坐落台中縣外埔鄉○○段1059地號，兩造
    固未訂有三七五租約，惟如附圖1所示編號B、F所示之土地
    ，係原告之父於出租上開同段1061地號、1055地號時，為便
    利被告之父耕作而供被告之父興建農舍使用之土地，業為原
    告所自認（詳參本院勘驗筆錄、96年1月18日、96年3月5日
    言詞辯論筆錄、），核與證人即與被告同向原告之父承租土
    地耕作之佃戶戊○○到庭陳證：附圖1所示編號F部分為原告
    之父交付被告作為「牛舍」等語相符；又附圖1所示編號H部
    分土地，證人即與被告同向原告之父承租土地耕作之佃戶戊○○亦到庭陳證：H部分是被告使用，也是三七五租約分配
    給被告使用等語，核與證人即與被告同向原告之父承租土地
    耕作之佃戶丙○○陳證：F、H部分，我住的時侯，被告就在
    使用等語相符，顯見上開附圖1所示編號B、F、H等土地，是
    被告之父承租上開農地耕作之時，原告之父即已交付予被告
    之父作為輔助耕作之用地，並為兩造沿習至今無誤。按如附
    圖1所示編號B、F、H所示之土地，既是原告之父於出租農地
    時，為便利佃戶耕作而提供予被告之父使用，嗣後被告與原
    告再訂立三七五租約後，原告仍同意被告使用該等部分土地
    迄今，顯見附圖1所示編號B、F、H部分土地，係原告為便利
    被告耕作而無償同意供予被告作為興建農舍等用途使用之地
    ，應可認定。是附圖1所示編號B、F、H部分土地，既是原告
    基於系爭三七五租約存在，而同意被告無償使用，被告抗辯
    ：其就附圖1所示編號B、F、H部分土地為有權占用興建建物
    ，應屬可採，原告主張被告無權占用如附圖1所示編號B、F
    、H部分土地興建建物，屬無權占有，應拆屋還地，於法無
    據，應予駁回。
  (二)至於如附圖1所示編號C、編號D，及如附圖2所示編號J部分
    土地，原告業已否認被告有經原告之同意而得使用，且依被
    告所提出附卷之「聲請調解書」、「調解不成立證明」書，
    該等僅足證原告有為租賃之事聲請與被告調解，惟遭被告拒
    而調解不成立之事實在在。且依該「調解聲請書」事件概要
    欄中，原告固載稱：「聲請等人所有坐落台中縣外埔鄉○○
    段1059地號土地，原租予對造人（即被告與吳憲忠）使用多
    年來均未調整租，致租金過低不足繳付地價稅，聲請人擬調
    高土地租金致生糾紛，故聲請調解。請求調高至合理租金或
    雙方終止契約」等語，依上開記載，並未載明兩造就系爭如
    附圖1所示編號C、編號D部分土地，及如附圖2所示編號J部
    分土地，有租賃契約存在，且兩造間訂有租賃契約之土地為
    同段1061地號、1055地號土地，且系爭附圖1所示編號B、F
    、H部分係原告為便利被告農耕，而無償提供予被告建築農
    舍等之用，已如前述，是依該調解聲請書所載，原告欲調整
    提高租金之土地應係與1059地號土地有關之1061地號、1055
    地號土地無誤，尚難僅依上開記載不詳之聲請書，即謂兩造
    就系爭如附圖1所示編號C、編號D部分土地，及如附圖2所示
    編號J部分土地，有租賃關係存在。至於被告所提出之外埔
    郵局1號存證信函，其為被告單方所製作，且原告收悉該函
    文後，即回函否認被告所主張之租賃契約存在，是難僅依被
    告單方所製作之文書，即認兩造就系爭如附圖1所示編號C、
    編號D部分土地，及如附圖2所示編號J部分土地，有租賃契
    關係存在。至於台中縣外埔鄉○○段1061號土地登記謄本1
    份，該謄本固記載兩造就系爭三崁段1061號土地有三七五租
    約存在，惟並未記載兩造就系爭如附圖1所示編號C、編號D
    部分土地，及如附圖2所示編號J部分土地，有租賃關係存在
    ，是難依該土地登記謄本為被告有利之認定。
  (三)再者，證人戊○○到庭陳證：「我與原告有三七五租約地號
    1061號，被告也是在做1061號土地，原告的父親有房子供我
    們使用，房子就在1061號土地旁邊。（法官提示卷內照片）
    我住在Ｅ部分，被告住在Ｂ、C、Ｆ部分，這是原告的父親
    在三七五租約時就分配給我們住。Ｆ是做牛舍。Ｄ部分我就
    不知道，三七五部分只有Ｂ、C、Ｆ、Ｅ，Ｄ部分是現在被
    告在住，房子是倒了以後，被告重蓋的，倒之前是別人在住
    ，那個已經去世。至於被告為何會蓋我不清楚。部分是被告
    使用，也是三七五租約分配給被告使用。」、「．．．Ｅ部
    分我一開始就有繳租金。被告有沒有繳租金我就不清楚。三
    七五租約之前被告現在使用的房子就有人使用。」、「（C
    、Ｄ部分之前是否為丁○○與丙○○使用？後來才給被告使
    用？）證人答：是，後來給被告使用。．．．（原告訴代問
    三七五租約之前有無繳租金？證人答：有，之後也有繳租金
    。三七五租約之前我們就住在Ｅ部分，並有繳租金，三七五
    租約之後仍繼續繳Ｅ部分租金。」等語（詳參本院96年3 月
    5日言詞辯論筆錄）；證人丁○○亦到庭陳證：「（提示卷
    內照片（C、Ｄ部分）證人答：C、Ｄ部分是我在使用，我有
    與原告訂三七五租約，地主就分C、Ｄ給我們使用，並有繳C
    、Ｄ部分租金，後來因為住不習慣就退租，後來就由被告使
    用。Ｄ部分倒塌時候，仍是我使用，倒塌以後是我整修使用
    ，整修後就如照片。C、Ｄ部分是我與丙○○使用，倒塌以
    後我就沒有繳租金，被告住在隔壁，後來我們住不下去，就
    被告在使用。．．．、我搬離該地址已經三十幾年，Ｄ部分
    確實是被告蓋的。」等語（詳參本院96年3月5日言詞辯論筆
    錄）；證人丙○○復到庭陳證：「（法官提示卷內照片C、
    Ｄ部分）證人答：C、Ｄ部分是我在使用，我六十幾年然就
    離開，Ｄ部分照片所示是我離開之後才蓋的，我離開後Ｄ部
    分就倒了，原告的父親與被告溝通請被告蓋起來，該部分就
    由被告使用，C、Ｄ部分我們在使用時，有繳租金給原告父
    親。我們住的時候，被告住在旁邊即Ｂ部分。．．．（原告
    的父親與被告溝通在該Ｄ部分你是否有在場？）證人答：我
    並沒有在場，我是聽說的，因為我當時已經沒有住在那裡。
    （Ｆ、Ｈ部分是否何人在使用？）證人答：被告在使用。我
    並不清楚他有沒有繳租金。Ｆ、Ｈ部分我住的時候被告就在
    使用。」等語（詳參本院96年3月5日言詞辯論筆錄）；依吳
    定壽所證述，系爭如附圖1所示編號Ｅ部分為其承租使用，
    編號C、Ｄ部分則為證人丁○○與丙○○使用，核與證人丁○○與丙○○陳證內容大致相符，是系爭編號C、Ｄ部分土
    地非被告向原告承租，且非原告交付被告使用，應可認定，
    至於證人丙○○個人傳聞Ｄ部分土地係原告之父同意被告重
    建使用，僅有其傳聞證詞，並無其他積欠證據可資佐證，尚
    難認證人丙○○傳聞之事實為真。另依上開3位證人之證述
    ，亦無法證明被告有向原告承租系爭如附圖1所示編號C、編
    號D部分土地，及如附圖2所示編號J部分土地，有租賃關係
    存在，或被告之占有為有權使用，被告抗辯其就附圖1所示
    編號C、編號D部分土地，及如附圖2所示編號J部分土地，有
    占用權利，自難採信。
  (四)基上所述，被告既無法舉證證明，其就系爭如附圖1所示編
    號C、編號D部分土地，及如附圖2所示編號J部分土地，與原
    告有租賃契關係存在，或得原告之同意而使用該等土地，是
    原告主張被告係無權占用前開系爭如附圖1所示編號C、編號
    D部分土地、及如附圖2所示編號J部分土地，應可採信。又
    按所有人對於無權占有或侵奪其所有物者，得請求返還之。
    對於妨害其所有權者，得請求除去之。有妨害其所有權之虞
    者，得請求防止之。民法第767條定有明文；且各共有人對
    於第三人，得就共有物之全部為本於所有權之請求。但回復
    共有物之請求，僅得為共有人全體之利益為之。民法第821
    條亦定有明文。被告既未能舉證證明其就系爭如附圖1所示
    編號C、編號D部分土地，及如附圖2所示編號J部分土地，有
    占有之正當權源，原告主張被告係無權占有系爭土地，其得
    請求被告所興建之建物請求被告拆除以除去妨害，並將無權
    占有之附圖1所示編號C、編號D部分土地，及如附圖2所示編
    號J部分土地，返還原告及其他共有人，於法有據。
四、次按無法律上原因而受利益，致他人受損害者，應返還其利
    益，亦為民法第179條所明定。其得請求返還之範圍，應以
    對方所受之利益為度。而無權占有他人土地，可獲得相當於
    租金之利益，為社會通常之觀念（最高法院61年台上字第16
    95號判例意旨參照）。又城市地方房屋之租金，以不超過土
    地及其建築物申報總價年息10%為限；該規定於租用基地，
    建築房屋，準用之，亦為土地法第105條、第97條第1項所明
    定。而該條所謂土地價額，依土地法施行法第25條規定，係
    指法定地價。又所謂法定地價，依土地法第148條規定，係
    指土地所有權人依土地法規定所申報之地價而言，並非指平
    均地權條例第46條所規定之土地公告現值（最高法院88年度
    台上字第108號判決意旨參照）。又基地租金之數額，除以
    基地申報地價為基礎外，尚須斟酌基地之位置，工商業繁榮
    之程度，承租人利用基地之經濟價值及所受利益等項，並與
    鄰地租金相比較，以為決定，並非必達申報總地價年息10%
    最高額（最高法院68年台上字第3071號判例意旨參照）。另
    民法第821條規定，各共有人固得為共有人全體之利益，就
    共有物之全部，為回復共有物之請求。惟請求返還不當得利
    ，並無該條規定之適用，請求返還不當得利，而其給付可分
    者，各共有人僅得按其應有部分，請求返還。(最高法院88
    年台上字第1341號判決參照)，本件被告無權占有系爭如附
    圖1所示編號C部分（38.78平方公尺）、編號D部分（64.51
    平方公）土地，及如附圖2所示編號J部分（186平方公尺）
    土地而受有物之使用利益，致原告受有損害，然「物之使用
    」性質不能返還，而使用他人之物者，依常情當須支付一定
    之對價，是以相當於租金之利益為計算被告所受之利益及原
    告所受之損害，實屬合理。又本院審酌被告為利於耕作而占
    用原告所有土地興建房屋，其僅供一般居住及輔助農耕之用
    ，附近環境為農地等情，業經本院會同兩造至現場勘驗屬實
    ，並有原告提出之現場照片8幀附卷足憑，而系爭外埔鄉○○段1059地號土地自93年1月1日迄今，申報地價為每平方公
    尺296元，亦有原告提出之上開土地登記謄本在卷可稽，復
    為被告所不爭執，是本院審酌上述各情，認原告所受之損害
    ，以上開申報地價之8%為適當。故原告就被告占用上開土地
    部分（編號C部分38.78平方公尺、編號D部分64.51平方公、
    及如附圖2所示編號J部分186平方公尺，土地面積合計289.
    29平方公尺），得請求被告給付每年之不當得利額為761元
    （計算式如附表編號1所示），自95年3月9日往前推5年之總
    為3805元（計算式如附表編號2所示），且被告自95年3月10
    日起至返還土地之日止，按月應給付原告之不當得利數額以
    63元（計算式如附表編3所示）為適當。
五、綜上所述，原告基於所有物之物上請求權法律關係，請求被
    告應將坐落台中縣外埔鄉○○段1059地號土地上，如附圖1
    所示編號C部分（面積38.78平方公尺）磚土造平房、編號D
    部分（面積64.51平方公尺）鐵皮構造平房拆除，並將前揭
    土地連同如附圖2所示編號J部（面積186平方公尺）空地，
    返還予原告及其他共有人；及依不當得利返還請求權之法律
    關係，請求被告應給付原告3805元，及自95年4月28日起至
    清償日止，按年息5%計算之利息，暨自95年3月10日起，至
    返還土地之日止，按月給付原告63元，洵屬有據，應予准許
    ；至於原告逾上開部分之請求，則為無理由，應予駁回。
六、本判決原告勝訴部分兩造均陳明願供擔保，請准宣告假執行
    及免為假執行之宣告，經核無不符，爰酌定相當擔保金額併
    准許之。至於原告敗訴部分，其假執行之聲請失所附麗，應
    予駁回。
七、本件事證已臻明確，兩造其餘攻擊防禦方法，及其他主張與
    事證，核於判決結果不生影響，爰不一一論述，附此敘明。
八、訴訟費用及假執行宣告之依據：民事訴訟法第79條、第390
    條第2項、第3項、第392條。
中　　華　　民　　國　　96　　年　　5　　月　　4  　日
                  民事第二庭    法  官  涂秀玲
附表：
一、被告每年應給付原告相當於租金之不當得利數額：
    占用面積289.29平方公尺（即38.78平方公尺+64.51平方公
    尺+186平方公）×96元（申報地價）×0.08×1/9（應有部
    分）=761元（元以下四捨五入）
二、被告應給付原告5年（即95年3月9日往前推5年期間）不當得
    利總數：5×761=3805元
三、被告應自95年3月10日起，至返還土地之日止，按月給付原
    告之不當得利數額：63元（761元×1/12=63元，元以下四捨
    五入)
（以下空白）
正本係照原本作成。
如對本判決上訴，須於判決送達後20日內向本院提出上訴狀。
中　　華　　民　　國　　96　　年　　5　　月　　4  　日
                                書記官
